臺灣板橋地方法院刑事判決　　　　　　 100年度訴字第1799號
公　訴　人　臺灣板橋地方法院檢察署檢察官
被　　　告　陳憲義
選任辯護人　謝思賢律師
　　　　　　張家訓律師
　　　　　　方柏勳律師
被　　　告　廖亮盛
選任辯護人　謝思賢律師
　　　　　　張家訓律師
上列被告等因妨害自由等案件，經檢察官提起公訴（99年度偵字
第20673號），本院判決如下：
    主  文
陳憲義、廖亮盛共同以脅迫方式，使人行無義務之事，各處拘役
參拾日，如易科罰金，均以新臺幣壹仟元折算壹日。均緩刑貳年
。
陳憲義其餘被訴部分無罪。
    事  實
一、陳憲義係址設臺北縣中和市( 現改制為新北市中和區，下同
    ) 景平路439 號永佳當舖之店長兼股東，廖亮盛、李文山(
    綽號老五，所涉妨害自由犯嫌，另由本院以100 年度訴字第
    2021號案件審理中) 係永佳當鋪之員工。楊明堯於民國98年
    1 月27日某時，在上址當舖內，提供其所有之自小客車為質
    押，而向陳憲義借款新臺幣（下同）6 萬元，約定月息為借
    款金額的百分之四( 即4 分利，每月需支付2,400 元之利息
    ) ，並另外收取借款金額的百分之五( 即3,000 元) 為倉棧
    費，並約定以每10日為1 期支付，如楊明堯未如期還款，致
    永佳當舖需支出尋人費時，由借款人即楊明堯負擔。嗣楊明
    堯在支付第一期應付款1,800 元( 即〈月息2,400 元+ 倉棧
    費用3,000 元〉/3期) ，並經永佳當舖同意而取回其提供質
    押之車輛後，即因無力還款而避不見面。嗣陳憲義、廖亮盛
    於99年6 月26日7 時許，在接獲尋人公司員工即真實姓名年
    籍不詳，綽號「阿文」之人來電告知，已在臺北縣新店市(
    現改制為新北市新店區，下同) 安康路尋獲楊明堯所駕駛之
    車號316-E2營業用自小客車時，即指示「阿文」佯裝為乘客
    ，搭上楊明堯所駕駛前開車輛，向楊明堯謊稱其目的地係要
    到臺北縣中和市○○路632 之8 號之地下停車場，陳憲義、
    廖亮盛並即驅車趕赴該處，為保全永佳當舖之債權，而分別
    由陳憲義、廖亮盛各以其駕駛之車輛前後包夾楊明堯之座車
    ，而實質上扣留楊明堯上揭車輛。楊明堯見車輛被扣留，乃
    同意搭乘陳憲義所駕駛之自小客車返回上址永佳當舖協商債
    務，其所有上揭營業用自小客車則由廖亮盛駕駛回永佳當舖
    停放。嗣陳憲義並即電請李文山至永佳當舖一同參與債務協
    商事宜，詎李文山到場後，陳憲義、廖亮盛、李文山三人竟
    基於以脅迫方式使人行無義務之事之犯意聯絡，於永佳當鋪
    內，由李文山向楊明堯恫稱：若不簽就不讓其離去等語，並
    輔以欲扣留楊明堯所有之車號316-E2號營業用自小客車，要
    求楊明堯簽立20萬7,000 元之分期還款切結書，楊明堯出於
    非自願簽立上開分期還款切結書而行無義務之事，始得離去
    。嗣楊明堯於同月28日某時給付13萬元，始取回其所有之上
    開營業用自小客車。經楊明堯報警處理，而悉上情。
二、案經楊明堯訴請臺北縣政府( 現改制為新北市政府) 警察局
    新店分局移送臺灣板橋地方法院檢察署檢察官偵查起訴。
    理  由
壹、有罪部分：
一、證據能力部分：
(一)、證人即告訴人楊明堯於警詢之陳述：
    按被告以外之人於檢察事務官、司法警察官或司法警察調查
    中所為之陳述，與審判中不符時，其先前之陳述具有較可信
    之特別情況，且為證明犯罪事實存否所必要者，得為證據，
    刑事訴訟法第159 條之2 有明文規定。查證人即告訴人楊明
    堯於警詢之陳述，屬被告以外之人於審判外所為之陳述，其
    於警詢證述有關向被告陳憲義借款之日期、借款金額、初次
    還款之金額，及其嗣在永佳當舖簽立分期還款切結書之經過
    等情節，與其於審判中之證述部分情節並不一致，但與其於
    檢察官偵訊時經具結後之證述情節則相符合；佐以告訴人於
    警詢時所述，係於案發當日晚間所為，就事實經過之記憶自
    較於審理時清晰，且於警詢中並未有被告在場，較不受被告
    之人情壓力影響，亦未及權衡利害得失，而出於自然之陳述
    ，其虛偽之可能性較低，反觀其嗣於本院審理中作證時，卻
    對其前於警、偵程序中一致指訴之情節，全然翻異前詞或對
    其先前陳述恣意加以扭曲解釋，而為對被告二人有利之證述
    ，卻未能對其何以更異前詞提出合理之說明，僅諉稱是當時
    作證時忘記了云云，復佐以告訴人於提告後，嗣於99年6 月
    28日已支付永佳當舖13萬元而得取回其上開營業用自小客車
    ，並於同年9 月底再次向永佳當舖借款3 萬元乙節，為告訴
    人於偵查中所自承( 見偵卷第74頁) ，可認告訴人於提告後
    ，仍不時有資金需求，故與永佳當舖復成立借貸契約，其於
    審理中所述難免偏袒維護被告，以避免與永佳當舖關係破裂
    ，日後資金取得不易，是其於審理中所述，顯不如其於警詢
    時之證述應較能清晰記憶並完整陳述。綜上，應認證人楊明
    堯於警詢時之證述具有較為可信之特別情況，且為證明本案
    被告之犯罪事實存否所必要，依前揭規定旨意，係具有證據
    能力，得作為本案證據。
(二)、證人即告訴人於偵查中之證述：
    按被告以外之人於偵查中向檢察官所為之陳述，除顯有不可
    信之情況者外，得為證據，刑事訴訟法第159 條之1第2項定
    有明文，而偵查中對被告以外之人（包括證人、鑑定人、告
    訴人、被害人及共同被告等）所為之偵查筆錄，或被告以外
    之人向檢察官所提之書面陳述，性質上均屬傳聞證據。惟現
    階段刑事訴訟法規定檢察官代表國家偵查犯罪、實施公訴，
    依法其有訊問被告、證人及鑑定人之權，證人、鑑定人且須
    具結，而實務運作時，檢察官偵查中向被告以外之人所取得
    之陳述，原則上均能遵守法律規定，不致違法取供，其可信
    度極高，職是，被告以外之人前於偵查中已具結而為證述，
    除反對該項供述得具有證據能力之一方，已釋明「顯有不可
    信之情況」之理由外，不宜以該證人未能於審判中接受他造
    之反對詰問為由，即遽指該證人於偵查中之陳述不具證據能
    力。查證人即告訴人於偵查中接受檢察官訊問時，業經具結
    在案，有結文2 紙在卷可證（詳見偵查卷第46、75頁) ，被
    告二人及其等之辯護人並未具體指摘證人即告訴人於偵訊時
    之陳述有何顯不可信之情況，揆諸前揭說明，因認證人即告
    訴人於偵訊時所言均有證據能力，得作為證據。
(三)、按刑事訴訟法第159條第1項雖規定，被告以外之人於審判外
    之言詞或書面陳述，除法律有規定外，不得作為證據。惟同
    法第159條之5明定：「被告以外之人於審判外之陳述，雖不
    符前4條之規定，而經當事人於審判程序同意作為證據，法
    院審酌該言詞陳述或書面陳述作成時之情況，認為適當者，
    亦得為證據。」、「當事人、代理人或辯護人於法院調查證
    據時，知有第159條第1項不得為證據之情形，而未於言詞辯
    論終結前聲明異議者，視為有前項之同意。」，其立法理由
    在於傳聞證據未經當事人之反對詰問予以核實，乃排斥其證
    據能力。惟當事人如放棄對原供述人之反對詰問權，於審判
    程序表示同意該等傳聞證據可作為證據，此時，法院除認該
    傳聞證據欠缺適當性外，自可承認其證據能力。又當事人、
    代理人或辯護人於調查證據時，知有刑事訴訟法第159條第1
    項不得為證據之情形，卻表示「對於證據調查無異議」、「
    沒有意見」等意思，而未於言詞辯論終結前聲明異議者，應
    視為已有將該等傳聞證據採為證據之同意。經查：本案被告
    、辯護人及檢察官於本院準備程序及審判期日，對於下列經
    本院調查之證據方法，均表示同意作為證據，復於審判期日
    就本院一一提示之前揭證據方法於言詞辯論終結前，均亦未
    就所調查之證據主張有刑事訴訟法第159 條第1 項不得為證
    據之情形，是參照上開說明要旨，本案經調查之證據，均有
    證據能力，合先敘明。
二、認定犯罪事實所憑之證據及理由：
    訊據被告二人均矢口否認有何強制犯行，被告陳憲義辯稱：
    李文山當日本來在睡覺，僅出來約5 分鐘，並叫告訴人趕快
    處理錢的事，但沒有說沒簽借據不能走，伊等只有對告訴人
    說欠的錢要寫契約書，如果告訴人斯時表示要離開，渠等也
    不會留他，伊等只是要留告訴人的車作強制執行拍賣，告訴
    人是自願簽下切結書和借據，伊等有請告訴人還款之權利云
    云；被告廖亮盛則辯稱：該協議金額是告訴人與被告陳憲義
    協商後，經告訴人同意後所簽立，伊等當日確實未脅迫告訴
    人云云。查：
(一)、被告陳憲義係永佳當舖之店長兼股東，被告廖亮盛及證人李
    文山係永佳當鋪之員工，為被告二人所是認。而告訴人於98
    年1 月27日某時，在上址當舖內，向被告陳憲義借款6 萬元
    ，約定月息為借款金額的百分之四，並另外收取借款金額的
    百分之五為倉棧費，且約定以每10日為1 期支付，如告訴人
    未如期還款，告訴人另需負擔尋人費用。嗣告訴人在支付第
    一期應付款1,800 元( 即〈月息2, 400元+ 倉棧費用3,000
    元〉/3期) 後，即因無力還款而避不見面之事實，迭據證人
    即告訴人於警詢、偵查中證述明確( 見偵卷第5 頁至第7 頁
    、第43至44頁、第71至74頁) ，且經本院電詢財團法人天主
    教耕莘醫院關於告訴人於該院就診情形，該院函覆以：告訴
    人確曾於98年1 月27日因膽結石等病症急診住院，經手術後
    於同年2 月5 日始出院等語，有本院電話紀錄查詢表1 份在
    卷可憑( 見本院卷第64頁) ，此情核與告訴人指稱其於98年
    1 月27日係因開刀要付醫療費用而向永佳當舖借款之情相符
    ；況被告陳憲義於警詢、偵查中就其何以於99年6 月26日要
    求告訴人簽立金額為20萬7, 000元之分期還款切結書提出說
    明時，亦稱：該金額係以借款本金8 萬元，及「18個月」未
    繳納之利息4%計算(80,000*0.04 *18=57,600 元) ，再加計
    訴訟費用5 萬元和尋人費用2 萬元等(600元捨去) 而得出等
    語( 見偵卷第11頁背面、51頁) ，而以渠等簽立切結書之時
    間係99年6 月26日，回溯18個月計算，確係98年1 月無訛，
    益徵證人即告訴人所述之借款日期為真，綜合上情，堪認告
    訴人確係於98年1 月27日某時向被告陳憲義借款60,000元，
    至證人楊明堯事後於本院審理時翻異前詞證稱：當時開刀費
    用是6 萬元，還有欠一點生活費，所以我又多借2 萬元，實
    際上我借款8 萬云云，顯係為附和被告陳憲義辯稱告訴人係
    在97年1 月間向其借款8 萬元所虛捏之詞，與上列事證及其
    先前證述內容均互有齟齬，自非可採。
(二)、又告訴人於該次借款時，確有質當其所有之車輛予被告陳憲
    義，係在借款後約10日，始向被告陳憲義借出該車輛使用；
    嗣被告陳憲義、廖亮盛於99年6 月26日7 時許，在接獲尋人
    公司員工綽號「阿文」之人來電告知，已在臺北縣新店市○
    ○路尋獲告訴人所駕駛之上開營業用自小客車時，即指示「
    阿文」佯裝為乘客，搭上告訴人所駕駛前開車輛，謊稱其目
    的地係要到臺北縣中和市○○路632 之8 號之地下停車場，
    被告陳憲義、廖亮盛並即驅車趕赴該處，而分別由被告陳憲
    義、廖亮盛各以其駕駛之車輛前後包夾告訴人之座車。告訴
    人見車輛被扣留，乃同意搭乘被告陳憲義所駕駛之自小客車
    返回上址永佳當舖協商債務，其所有上揭營業用自小客車則
    由被告廖亮盛駕駛回永佳當舖停放。嗣回當舖後，李文山亦
    曾加入債務協商過程，告訴人並在簽立20萬7,000 元之分期
    還款切結書後，始離去永佳當舖，並於同月28日某時給付13
    萬元予永佳當舖後，始取回其所有之上開營業用自小客車等
    事實，則為被告二人所不爭執，並經證人即告訴人於警詢、
    偵查中、本院審理時證述明確( 見偵卷第5 頁至第7 頁、第
    43至44頁、第71至74頁、本院卷第44頁至51頁背面) ，並有
    分期還款切結書、和解書、臺北縣中和市調解委員會調解書
    各1 份在卷可佐( 見偵卷第23頁、39頁、臺灣板橋地方法院
    檢察署鄉鎮市區調解卷第2 頁) ，故上開事實，洵堪認定屬
    實。
(三)、至被告二人雖均否認有以脅迫方式，逼迫告訴人簽立分期還
    款切結書，並辯稱告訴人是自願簽的云云，然此業經證人即
    告訴人迭於警詢、偵查中證稱：「他們先寫一份草稿，後來
    又叫我抄一遍，他說之前6 萬元借款到現在一年多利滾利約
    此金額，我原本想走，後來他們妨害我自由逼我簽本票我才
    能離開，我失去自主權只好簽下本票，並將之前簽的6 萬本
    票收回，我的計程車目前還在典當中」、「簽下207,000 元
    借據，他們叫我簽的，他們還叫我簽當鋪的當條，永佳的人
    用很兇的口氣說『你不簽我不讓你走』，還對我比手劃腳說
    『欠人家錢要還錢，還被我們找到』，這207,000 元包含協
    尋費、違約金、利息、律師費，我覺得很不合理，我是被逼
    著簽的... 當時有4 個人圍住我，其中2 個是本案被告」、
    「我簽下借據時他們沒打我，他們說『不簽就不能離開，不
    能拿回車子』」、「我們在停車場談了約3 、40分鐘，陳憲
    義、廖亮盛叫我去當鋪談，說要由當鋪的老五出面解決...
    老五當天有到當鋪，說要20多萬，後來陳憲義幫我溝通，變
    成我拿13萬出來處理，我下午1 點離開當鋪，過程中間雙方
    一直協商，陳憲義說要有個結果給他，他才能跟老五商量，
    老五叫我寫借據後，就往裡面走。我離開時老五待在當鋪裡
    的客廳。我到當舖時，老五還沒來，是陳憲義聯絡他，他才
    到。老五說沒還這筆錢不會讓我好過，把借據寫一寫交給陳
    憲義處理。....我願意在6 月26日簽下207,00 0元的借據及
    切結書，我當時有點被逼，因為老五說不寫的話就不讓我離
    開，程序就是一定要寫借據才能離開....【提示卷附李文山
    照片】我確定老五為李文山，李文山在永佳跟我說不還錢，
    車子就永遠不還回去，不簽借據不處理就不能走」等語( 見
    偵卷第6 頁、第44頁、第72至74頁) ，其前後指述情節互符
    一致，且經以告訴人上揭借款金額核算結果，其所借本金6
    萬元，於加計18個月之利息43,200元(60,000*0.04*18) ，
    再扣除其已支付之第一期利息2,400 元後，合計僅為100,80
    0 元，縱告訴人同意被告陳憲義於借款時所言明: 即未依約
    付息者，需加計尋人費之條件，而同意額外負擔永佳當舖支
    付予尋人公司之2 萬元，總額亦僅為120,800 元，惟上揭切
    結書上卻載稱: 「楊明堯( 下稱甲方) 積欠永佳( 下稱乙方
    ) 新臺幣貳拾萬柒仟元正，今雙方協議分期償還，其條件如
    下：一、雙方議定該債務以新臺幣壹拾伍萬元正解決。二、
    甲方自民國99年6 月26日起，每隔30日為一期，每期至少還
    款( 空白) 元正，至清償為止，如有違約，視同一次到期，
    所繳之款項亦充為懲罰性違約金，債務亦回復為新臺幣貳拾
    萬柒仟元」等語( 見偵卷第23頁) ，此與上開借款金額加計
    利息、尋人費用後仍高出整整8 萬多元之債務數額，自屬對
    告訴人顯然不利之和解條件；況且，永佳當舖既已持告訴人
    前於91年間所開立面額合計8 萬元之本票取得民事確定判決
    之執行名義，有被告二人所提出之臺灣臺北地方法院98年度
    店小字第978 號判決筆錄乙份在卷可憑( 見本院卷第26頁)
    ，被告二人並已在停車場扣留告訴人所有上開車輛，而得以
    保全其債務，其後續僅須依法向法院請求對告訴人之財產進
    行強制執行程序，而拍賣其所有之上開車輛抵償債務即可，
    且永佳當舖既以借貸為其營業項目，對於上揭司法程序自甚
    為熟悉，豈有再花費5 萬元聘任律師進行程序之必要，故被
    告陳憲義辯稱上開金額之計算係包含律師訴訟費用5 萬元云
    云，顯屬巧立名目之花費，衡以證人即告訴人以駕駛計程車
    為業，甚至於99年9 月底即本案發生後，復因車子被撞到籌
    不出錢而再次到永佳當舖借款等情，業經其於偵查中證述屬
    實( 見偵卷第74頁) ，可認其該段期間經濟狀況非佳，則其
    若非受到一定之脅迫，豈會輕易同意以上開金額與永佳當舖
    達成和解？且證人李文山亦於偵查中證稱: 伊斯時說話聲音
    確比較宏量，並有對告訴人稱：如果欠人家錢都不還，就會
    天下大亂等語( 見偵卷第61頁) ，核與證人即告訴人證稱斯
    時係由證人李文山出言對其為恐嚇之情狀大致相符，足認證
    人即告訴人證述斯時係因受到被告等人之包圍，並遭李文山
    出言恫稱不簽的話不讓其離去之言語，始同意簽立等語，應
    與事實相符，而堪採信。
(四)、至證人即告訴人嗣雖於本院審理時改口證稱：「去到永佳當
    舖車子鑰匙還是扣在永佳當舖那邊，李文山叫我還款把車子
    牽回去，他說這樣很簡單，不用其他的方式，照他的意思，
    我就能把車子拿回去。老五當時進來，口氣不太順，我認為
    他有意刁難我，後來他說錢還給他，車子就能開走，他叫我
    籌錢，籌到的話就能把車開走。( 辯護人問: 當時說不讓你
    離開是指不讓你開車離開的意思？) 是的，就是這樣意思。
    」云云( 見本院卷第46頁背面) ，惟觀以證人即告訴人上揭
    於警詢、偵查中之陳述內容，均係明確指稱李文山確有以不
    簽借據的話不讓其離去的言語恫嚇伊，並明確區分當時被告
    等人是說「不簽就不能離開，不能拿回車子」、「李文山在
    永佳說不還錢，車子就永遠不還回去，不簽借據不處理就不
    能走」兩句話( 見偵卷第44頁、第74頁) ，顯然告訴人可以
    明確區分「不簽借據則不能離開」與「不還錢則不能拿回車
    子」兩種不同情形；且若斯時證人李文山確僅係對告訴人稱
    「不簽的話不能開車離開」的話，則在告訴人已依言簽立上
    揭切結書後，理當可即時可取回其車輛而駕車離去，然事實
    上告訴人卻係在支付13萬元之金額後，始於99年6 月28日取
    回車輛，亦如上述，足認告訴人於本院審理時翻異前詞而證
    稱當時李文山的意思是不簽的話不讓伊開車離開云云，顯係
    恣意扭曲其自己先前所為陳述之真意，非可遽信，況佐以告
    訴人於提告後，嗣於99年6 月28日已支付永佳當舖13萬元而
    取回其上開營業用自小客車，並於同年9 月底再次向永佳當
    舖借款3 萬元，可認告訴人於提告後，仍不時有資金借款需
    求，故與永佳當舖復成立借貸契約，其於審理中所述難免偏
    袒維護被告，以避免與永佳當舖關係破裂，日後資金取得不
    易，已如上述，是其上揭證述難免偏袒維護被告，其所述內
    容自難採信為對被告有利之事證。
(五)、再證人張明濱雖於本院審理時證稱：被告陳憲義曾於99年7
    月初左右，至其所任職之全家便利商店要求調閱某日期之店
    內監視錄影畫面，伊礙於店內規定未提供，但有陪同被告陳
    憲義一起看過那段錄影帶，看到有兩個客人先後進來，買了
    飲料及東西結帳就先後出去了，該兩個客人就是陳憲義和在
    庭之證人楊明堯，結帳時，係證人楊明堯先出去，由被告陳
    憲義結帳，當時證人楊明堯之神情沒有任何異樣，嗣伊有將
    該監視畫面拷貝下來在隨身碟內，但迄至該隨身碟內的檔案
    亦已經銷燬等語( 見本院卷第52頁至54頁) ，衡以證人張明
    濱與被告陳憲義或告訴人均不相識，衡情其並無甘冒偽證罪
    之刑事處罰而為虛偽陳述之動機，其所言自堪採信為真實，
    然其所述上情，亦僅能證明告訴人斯時確有於被告陳憲義之
    陪同下外出購物，故其行動自由並未受到完全之抑制，然此
    與告訴人於當舖內，是否受被告等人上揭言語之脅迫，而非
    出於自願簽立上揭切結書，係屬二事，殊不能逕予推論告訴
    人上揭於警詢、偵查中所述情節有何矛盾之處，而採為對被
    告有利之認定，附此敘明。
(六)、綜上所述，被告二人及李文山確有於前開時、地，以上揭脅
    迫手段，使告訴人簽立上開切結書而行無義務之事，已堪認
    定，渠等犯行事證明確，應依法論科。
三、論罪科刑之理由：
(一)、按刑法第304 條之強暴、脅迫，祇以所用之強暴、脅迫手段
    足以妨害他人行使權利，或足使他人行無義務之事為已足，
    並非以被害人之自由完全受其壓制為必要，又刑法第305 條
    之恐嚇危害安全罪，則係指單純以將來加害生命、身體、自
    由、名譽、財產之事，恐嚇他人致生危害於安全者而言，如
    對於他人之生命、身體等，施以現實之強暴、脅迫手段等危
    害要挾，使人行無義務之事或妨害人行使權利，即應構成刑
    法第304 條之強制罪，縱有恐嚇行為，亦僅屬犯強制罪之手
    段，無更論以恐嚇危害安全罪之餘地，最高法院著有28年上
    字第3650號判例及84年度臺非字第194 號判決意旨供參，故
    核被告二人所為，均係犯刑法第304 條第1 項之以脅迫使人
    行無義務之事罪，被告二人與證人李文山間就上開犯行有犯
    意聯絡及行為分擔，均為共同正犯。公訴意旨雖認被告二人
    與證人李文山斯時係基於剝奪他人行動自由之不法犯意，由
    被告二人於前開時、地，在停車場內強押告訴人上車，嗣於
    告訴人簽立上揭切結書後，始得離去，因認被告二人係涉犯
    刑法第302 條第1 項之剝奪行動自由罪云云，然查：證人即
    告訴人於警詢、偵查中既已證稱：「在地下停車場時當舖的
    人叫我一定要上車，但是沒有拉扯動作」( 見偵卷第6 頁)
    、「我是一個人，他們三個人，我沒看到他們拿工具，他們
    說：『到辦公室來處理債務』，我當時覺得我沒辦法不去」
    ( 見偵卷第43頁) 、「( 問: 你是否自願到永佳當舖?)我覺
    得到永佳談比較安全，因為停車場沒有其他人，只有永佳的
    人，而永佳當舖沒有關門，是自動門，隨時會有人出入，因
    為我的車子被扣住，我才沒逃走」等語( 見偵卷第73頁)，
    可見告訴人係見其所駕駛車輛業遭被告等人加以扣留，乃思
    與被告等人協商債務，然又顧忌停車場內人煙稀少，故自願
    隨同被告二人返回永佳當舖協商債務事宜，故起訴書指稱告
    訴人斯時係遭被告二人強押上車云云，即屬無據。況且，告
    訴人在永佳當舖與被告等人協商債務之過程中，並可在被告
    陳憲義陪同下外出購買飲料，亦如上述，倘被告等人確有拘
    束告訴人行動自由之犯行，豈會讓告訴人外出購物，使其有
    對外求救之機會，而徒增犯行遭他人察覺之風險？亦不合常
    理，故被告二人辯稱是告訴人主動坐上被告陳憲義之車輛，
    配合債務協商等語，即非無據。且告訴人與被告陳憲義間確
    存有債務關係，然告訴人在借款後刻意規避債務而避不見面
    ，歷時一年餘，亦經認定如上，故被告二人辯稱渠等在甫接
    獲尋人公司之通知後，因情況急迫，故以前後包夾告訴人車
    輛之方式，而扣留告訴人之車輛，係為保全債權乙節，亦屬
    合理，縱其客觀上未踐行民法第152 條所規定有關「自助行
    為」應即時向法院聲請處理等程序，亦難遽認其主觀上必係
    其於剝奪告訴人之行動自由之犯意而為之，且復查無其他積
    極證據足認被告二人有起訴意旨所述剝奪告訴人行動自由之
    犯行，自難遽認被告二人涉有上揭犯行，惟被告二人在協同
    告訴人返回永佳當舖後，卻以上開脅迫手段使告訴人行無義
    務之事而觸犯刑法第304 條之強制罪，自應由本院依法變更
    起訴法條，而逕以強制罪論處。
(二)、爰審酌被告二人前並無前科，有臺灣高等法院被告前案紀錄
    表在卷可按，素行均尚稱良好，渠等任職於當舖業，當知悉
    合法催討債務之流程，竟以上揭脅迫手段，逼迫告訴人簽立
    內容顯不合理之切結書，所為甚屬不該，兼衡酌渠等嗣後實
    際上係以13萬元與告訴人達成和解、暨其等犯後否認犯行之
    態度等一切情狀，分別量處如主文所示之刑，並均諭知易科
    罰金之折算標準，以示儆懲。再查被告二人均未曾因故意犯
    罪受有期徒刑以上刑之宣告，有臺灣高等法院被告前案紀錄
    表附卷可憑，渠等因工作所需，一時失慮，偶罹刑典，然已
    與告訴人達成和解，告訴人亦於本院審理時稱：覺得這是小
    事，希望原諒被告等語；本院認其等經此刑之宣告後，應知
    警惕而無再犯之虞，因認暫不執行其刑為當，均予以宣告緩
    刑2年，以啟自新。
貳、無罪部分：
一、公訴意旨略以：被告陳憲義係擔任上址「永佳當舖」之店長
    ，其基於乘他人急迫貸以金錢而取得與原本顯不相當重利之
    犯意，於98年1 月27日，乘告訴人需錢孔急之際，在上址當
    舖內借款6 萬元予告訴人，約定以每10日為1 期，每期利息
    1,800 元之方式計息，如未如期還款，需加計律師費5 萬元
    、尋人費2 萬元，以此方式向告訴人收取與原本顯不相當之
    重利，因認被告陳憲義所為係涉犯刑法第344 條之重利罪嫌
    。
二、按犯罪事實應依證據認定之，無證據不得認定其犯罪事實；
    又不能證明被告犯罪者，即應諭知無罪之判決，刑事訴訟法
    第154條第2項、第301條第1項分別定有明文。再按事實之認
    定，應憑證據，如未能發現相當證據，或證據不足以證明，
    自不能以推測或擬制之方法，為裁判基礎；苟積極證據不足
    為不利於被告事實之認定時，即應為有利於被告之認定；又
    認定犯罪事實所憑之證據，雖不以直接證據為限，間接證據
    亦包括在內，然而無論直接證據或間接證據，其為訴訟上之
    證明，須於通常一般之人均不致有所懷疑，而得確信其為真
    實之程度者，始得據為有罪之認定，倘其證明尚未達到此一
    程度，而有合理之懷疑存在而無從使事實審法院得有罪之確
    信時，即應由法院為諭知被告無罪之判決。次按刑事訴訟法
    第161條已於91年2月8日修正公布，修正後同條第1項規定：
    檢察官就被告犯罪事實，應負舉證責任，並指出證明之方法
    。因此，檢察官對於起訴之犯罪事實，應負提出證據及說服
    之實質舉證責任。倘其所提出之證據，不足為被告有罪之積
    極證明，或其闡明之證明方法，無從說服法官以形成被告有
    罪之心證，基於無罪推定之原則，自應為被告無罪判決之諭
    知。
三、本件公訴人認被告陳憲義涉有重利罪嫌，無非係以被告陳憲
    義於警詢及偵訊時之供述、證人即告訴人於警詢、偵訊之證
    述，及上揭分期還款切結書為其主要論據。訊據被告陳憲義
    固坦承其為永佳當舖之店長兼股東，並曾以月息4 份、倉棧
    費5 分之條件借款予告訴人，及告訴人嗣於99年6 月26 日
    有簽立上揭切結書，及於同年月28日與告訴人以13萬達成和
    解而歸還上開營業用小客車予告訴人等事實，惟堅決否認有
    何重利犯行，辯稱：伊係於97年1 月借款8 萬元予告訴人，
    而告訴人在先前即曾向永佳當舖借款，伊知道告訴人有在投
    資，在伊於97年1 月借款時就不好意思過問告訴人借款之用
    途，故伊並不知道告訴人係為要開刀才借款，伊向告訴人收
    取百分之五的倉棧費，係因告訴人借款時有留車，在借款後
    告訴人才把車借出去使用，借款時也有向告訴人說明有協尋
    費用，告訴人嗣僅繳交1 期之款項即避不見面等語。
四、經查：
(一)、按刑法第344 條重利罪之成立，以乘他人急迫、輕率或無經
    驗而貸以金錢或其他物品，而取得與原本顯不相當之重利，
    並恃以為生為要件。又約定利率雖超過法定限制，致取得之
    利息與原本顯不相當，但在立約當時，行為人如無乘他人急
    迫、輕率或無經驗之情形者，尚不構成重利罪，其縱有恃此
    以為生，亦不能以常業重利罪相繩。至行為人是否有乘人急
    迫、輕率或無經驗，自應依憑證據認定之，自不待言（最高
    法院94年度台上字第5223號判決意旨足資參照）。而所謂急
    迫，乃指需要金錢或其他物品，其情形至為緊急迫切之義（
    最高法院91年度台上字第913 、3780、5775號判決意旨可供
    參酌）。查證人即告訴人係因急需開刀費用而向被告陳憲義
    借款，業經認定如上，然參以其於偵查中及本院審理時證稱
    ：「91、92年有向永佳借8 萬，但已還清」( 見偵卷第44
    頁) 、「之前就有向另一定當舖借款，之後我覺得永佳當舖
    的利息、還款方式比較合理，所以就向永佳當舖借錢，97年
    間也有借款，但有借有還」、「在停車場的20、30分鐘內，
    與陳憲義談車子被拍賣的事，當時他問我為什麼不與他聯絡
    ，我回答他說我生病，沒有辦法工作，我就不好意思與他聯
    絡」等語( 見本院卷第50頁) ，核與被告陳憲義辯稱：告訴
    人先前即曾向永佳當舖借款，不清楚告訴人98年1 月間借錢
    的目的，係直到99年6 月26日找到他，看到他胸部有疤痕，
    才知道告訴人有開刀之情節相符，據此可知，告訴人向被告
    借款前曾向其他當舖業者借款，且不只一次向被告或永佳當
    舖借款，顯非屬於輕率、無經驗之人，雖其於98年1 月該次
    借款原因係為支付開刀費用，然既無積極證據足資認定被告
    陳憲義於借款予告訴人斯時，對上情已有認知，即難遽認被
    告陳憲義主觀上存有趁告訴人急迫、輕率或無經驗，而貸以
    金錢取得與原本顯不相當之重利犯意。
(二)、且按「當舖業所收取利息之年率，最高不得超過百分之四十
    八」、「當舖業除計收利息及倉棧費外，不得收取其他費用
    。前項倉棧費之最高額，不得超過收當金額百分之五」，被
    告陳憲義行為時之當舖業法第11條第2 項、第20條分別定有
    明文( 嗣於99年12月29日修正公布之第11條第2 項則規定:
    「當舖業所收取利息之年率，最高不得超過百分之三十。)
    。是依法條文義觀之，倉棧費之最高額，係以收當金額百分
    之五為上限，非謂每月均得收取收當金額百分之五作為倉棧
    費，該規定甚是明確。換言之，不論當舖業者係一次收取或
    分月收取，其所收取之倉棧費總額不能高於收當金額百分之
    五。另依當舖業法第11條第2 項係規定得收取之利息最高不
    得超過年率百分之四十八，可知當舖業法第20條所規定之倉
    棧費絕非允許當舖業者於每月最高得收取之利息4 分利（即
    年率百分之四十八）外，仍再收取相當於月利率5 分之倉棧
    費（即年率百分之六十），否則即與立法者在當舖業法第11
    條第2 項限制最高得收取之利息不得超過年率百分之四十八
    之原意相互違背。是立法者訂定當舖業法第20條之限制，旨
    在保護屬於經濟弱勢之持當人，不受當舖業者巧立名目之剝
    削，故除年息百分之四十八外，僅需再支付最多為收當金額
    百分之五之費用，絕無容認當舖業者可另按月向持當人收取
    百分之五之費用。再按刑法所規定之重利罪，係以乘人急迫
    、輕率或無經驗，貸以金錢或其他物品而取得與原本顯不相
    當之重利為構成要件；是所取得之利息，是否與原本顯不相
    當，應就本金、利率、時間核算並審酌當地經濟狀況，比較
    社會上一般債務之利息，是否顯有特殊之超額以決定之（最
    高法院93年度臺上字第509 號判決可參），故當舖業者如依
    前開當舖業法之規定收當財物，並依前開規定收取利息及費
    用，縱收取之利息較一般民間借款利率為高，因屬依法令之
    行為，而得阻卻違法。
(三)、查被告陳憲義係永佳當舖之店長兼股東，其於98年1 月27日
    某時，借款6 萬元予告訴人，並約定月息為借款金額的百分
    之四( 即4 分利，每月需支付2,400 元之利息) ，且另外收
    取借款金額的百分之五( 即3,000 元) 為倉棧費，並約定以
    每10日為1 期支付，如告訴人未如期還款，須另外負擔尋人
    費用。嗣告訴人在支付第一期應付款1,800 元( 即〈月息2,
    400 元+ 倉棧費用3,000 元〉/3期) ，即因無力還款而避不
    見面，且告訴人於該次借款時，確有質當其所有之車輛予被
    告陳憲義，係在借款後約10日，始向被告陳憲義借出該車輛
    使用；再告訴人於98年6 月26日簽立上揭金額為20萬7,00 0
    元之分期還款切結書，並於同月28日某時給付13萬元予被告
    陳憲義，始取回其所有之上開營業用自小客車等事實，業經
    本院認定如上，被告陳憲義辯稱係於97年1 月借款8 萬元予
    告訴人云云，自非可採，已如上述。是以，被告陳憲義於借
    款時，既係與告訴人約定月息4 分、倉棧費5 分，且告訴人
    確有質當車輛，被告陳憲義實際僅向告訴人收取過1 期倉棧
    費用1,000 元( 即60000*5%/3) ，揆諸上揭說明，其於借款
    及收取第一期利息時，並未逾越其行為時當舖業法所規定之
    利息和倉棧費上限，是縱有事實認被告陳憲義於借款斯時，
    主觀上確有重利之犯意，客觀上所收取之利息亦高達年息百
    分之四十八，其既係依法令所為之行為，而得阻卻違法，亦
    難遽認其犯公訴意旨所指之犯行。
(四)、雖告訴人嗣於99年6 月26日所簽立之切結書內容載稱：「楊
    明堯( 下稱甲方) 積欠永佳( 下稱乙方) 新臺幣貳拾萬柒仟
    元正，今雙方協議分期償還，其條件如下：一、雙方議定該
    債務以新臺幣壹拾伍萬元正解決」等語，然此既係因借款人
    即告訴人先行違約規避債務，拒不還款在先，故由被告陳憲
    義、廖亮盛、證人李文山以上開脅迫方式要求告訴人所簽立
    ，此時之切結書條件自非當然可等同原始之借款條件，縱其
    數額有高估原始借款本金、利息之情形，亦係因被告等人施
    用上揭脅迫手段要求告訴人簽立，自與重利罪所處罰者係貸
    與人按期向借款人收取與原本顯不相當利息之情形有別。況
    告訴人最終以13萬元與被告陳憲義和解，亦與其實際借款之
    本金60,000元，加計18個月之利息43,200元後，再扣除其已
    支付之第一期利息2,400 元後之數額(60,000+60,000*0.0
    4*18-2400= 100,800元) 僅相差22,000元，而被告陳憲義於
    借款時即曾言明，若日後因告訴人規避債務而須委由尋人公
    司找尋告訴人時，須由告訴人負擔費用，嗣於99年6 月26日
    當日回到永佳當舖後，被告陳憲義亦確有支付給尋人公司的
    人員20,000元乙節，亦為告訴人於本院審理時證述在卷(見
    本院卷第50、51頁) ，足認被告陳憲義確因告訴人未依約還
    款而有額外支出之費用，是以其最終以總價13萬元與告訴人
    達成和解，亦尚稱合理，且此種和解金係因一方違約後，所
    為之一次性給付，亦與利息係於借款時即有所約定而按月發
    生之性質迵然不同，殊難逕以之作為認定被告陳憲義涉犯重
    利犯行之依據。
五、從而，被告陳憲義於98年1 月27日借款予告訴人，而向告訴
    人收取之利息、倉棧費既未逾越法定上限，縱其嗣於99年6
    月26日要求告訴人簽立上揭切結書、及最終以13萬元與告訴
    人達成和解，核既非屬利息性質，自與重利罪之構成要件不
    符，且亦查無積極證據足資認定被告陳憲義於借款予告訴人
    斯時，已認知告訴人係有支付開刀費用之急迫情狀，或認告
    訴人有輕率、無經驗之情形。本件依據公訴人所提出之前開
    證據，並無積極證據證明被告有刑法重利之犯行，按諸「罪
    證有疑，利於被告」之證據法則，自應為被告無罪判決之諭
    知。
據上論斷，應依刑事訴訟法第299 條第1 項前段、第300 條、第
301 條第1 項，刑法第28條、第304 條、第41條第1 項前段、第
74條第1 項第1 款，刑法施行法第1 條之1 第1 項、第2 項前段
，判決如主文。
本案經檢察官林錦鴻到庭執行職務。
中    華    民    國   100    年    11    月    23    日
                  刑事第十庭   審判長法  官   林淑婷
                                     法  官   饒金鳳
                                     法  官   陳昭筠
上列正本證明與原本無異。
如不服本判決，應於判決送達後10日內敘明上訴理由，向本院提
出上訴狀 (應附繕本) ，上訴於臺灣高等法院。其未敘述上訴理
由者，應於上訴期間屆滿後20日內向本院補提理由書「切勿逕送
上級法院」。
                                     書記官   黃文儀
中    華    民    國   100    年    11    月    28    日
附錄論罪科刑法條全文：
中華民國刑法第304條
以強暴、脅迫使人行無義務之事或妨害人行使權利者，處 3 年
以下有期徒刑、拘役或 3 百元以下罰金。
前項之未遂犯罰之。